【裁判字號】    96,家上易,55
【裁判日期】    970610
【裁判案由】    返還不當得利
【裁判全文】
臺灣高等法院民事判決                96年度家上易字第55號
    上  訴  人  丙○○
    訴訟代理人  邱俊哲律師
    被上訴人    甲○○
    法定代理人  乙○○
    訴訟代理人  沈宏裕律師
上列當事人間請求返還不當得利事件，上訴人對於中華民國96年
10月5日臺灣板橋地方法院95年度家訴字第104號第一審判決提起
上訴，本院於97年5月20日言詞辯論終結，判決如下：
    主      文
原判決關於命上訴人給付超過新台幣壹佰參拾參萬玖仟陸佰伍拾
壹元本息部分，及該部分假執行之宣告，暨除確定部分外，訴訟
費用之裁判均廢棄。
上開廢棄部分，被上訴人在第一審之訴及其假執行之聲請均駁回
。
其餘上訴駁回。
第一、二審訴訟費用除確定部分外，由被上訴人負擔十分之一，
餘由上訴人負擔。
    事實及理由
一、本件被上訴人主張：被上訴人之父朱國邦於民國85年4月25
    日與訴外人乙○○即被上訴人之母離婚，另與上訴人結婚，
    並生有一女即訴外人朱恩蒂。朱國邦生前為臺灣電力股份有
    限公司（下稱台電公司）員工，不幸於94年12月12日病故，
    生前曾參加勞工保險及台電職工福利委員會向保誠人壽保險
    股份有限公司（下稱保誠人壽公司）投保人壽保險，則因朱
    國邦死亡所得領取之撫恤金、保險金與勞保死亡給付分別為
    ：台電公司員工死亡撫恤金新台幣（下同）298萬8,593元、
    保誠人壽公司保險金60萬元、勞工保險局勞工保險死亡給付
    （含喪葬津貼及遺屬津貼）147萬元，應由兩造與訴外人朱
    恩蒂三人各得三分之一即168萬6,198元。惟上訴人擅自以朱
    國邦之繼承人名義領取上開給付後，不依勞工保險條例第65
    條、勞工保險條例施行細則第93條規定，將上開給付分配予
    被上訴人，為無法律原因而受利益，致被上訴人受有損害，
    被上訴人自得依民法第179條規定請求返還168萬6,198元。
    爰求為命上訴人如數給付及加計自起訴狀繕本送達翌日即96
    年6月27日起至清償日止法定遲延利息之判決（原審認為保
    誠人壽公司保險金60萬元為遺產，被上訴人不得請求上訴人
    給付自己可分得之部分，而判命上訴人應給付被上訴人148
    萬6,198元，及自96年6月27日起至清償日止，按年息5%計算
    之利息，而駁回被上訴人其餘請求。上訴人就其敗訴部分聲
    明不服，提起上訴。被上訴人就其敗訴部分未上訴，已告確
    定）。並答辯聲明：上訴駁回。
二、上訴人則以：台電公司員工死亡撫恤金298萬8,593元、勞工
    保險局勞工保險死亡給付（含喪葬津貼及遺屬津貼）147 萬
    元，均於朱國邦死亡後始得給付，當然屬於朱國邦之遺產。
    而朱國邦生前負欠鉅額債務，上訴人已於95年1月20日向原
    法院呈報限定繼承，並獲裁定公示催告在案（案列95年度繼
    字第173號）。又朱國邦之殯葬費及債務如下：(1)殯葬費68
    萬880元。(2)醫療支出6萬9, 687元。(3)積欠訴外人呂瑞森等
    人債務50萬元。(4)擔任被上訴人之法定代理人之保證人而向
    合作金庫銀行借款270萬元。(5)台灣中小企業銀行貸款30萬
    元。(6)香港上海匯豐銀行貸款61萬5,000元。(7)台新銀行貸
    款77萬6,000元。(8)渣打銀行貸款18萬2,460元。(9)花旗銀行
    貸款18萬1,749元，合計600萬5,776元。惟朱國邦之遺產即
    上開撫恤金、勞工保險死亡給付與保誠人壽公司保險金等給
    付總計僅為505萬9,593元，顯不足清償被繼承人朱國邦之債
    務，則上訴人未將該等給付分配予被上訴人，並無不當得利
    可言等語，資為抗辯。為此提起上訴，並聲明：(一)原判決不
    利於上訴人部分廢棄。(二)前開廢棄部分，被上訴人於第一審
    之訴及假執行之請求駁回。
三、兩造不爭執之事實：
    訴外人朱國邦於85年4月25日與訴外人乙○○即被上訴人之
    母離婚，另與上訴人結婚，並生有一女即訴外人朱恩蒂。朱
    國邦於94年12月12日死亡。因朱國邦死亡所得領取之各項給
    付及金額為台電公司員工死亡撫恤金298萬8,593元、勞工保
    險局勞工保險死亡給付（含喪葬津貼及遺屬津貼）147萬元
    ，並均由上訴人領取，有戶籍謄本、台電公司台北市區營業
    處95年3月7日函、勞工保險局95年2月23日函文等影本在卷
    可稽（見原審95年度板調字第136號卷第6至9頁）。
四、兩造爭執要點為：(一)台電公司員工死亡撫恤金與勞工保險局
    勞工保險死亡給付是否為朱國邦之遺產？是否應先清償朱國
    邦生前積欠之債務再分配予被上訴人？(二)上開撫恤金與勞工
    保險死亡給付是否應先清償上訴人為朱國邦支出之殯葬費用
    ？(三)被上訴人得否請求上訴人返還不當得利？茲就兩造爭點
    及本院得心證理由分述如下：
  (一)台電公司員工死亡撫恤金與勞工保險局勞工保險死亡給付是
    否為朱國邦之遺產？是否應先清償朱國邦生前積欠之債務後
    再分配予被上訴人？
    按兩造與訴外人朱恩蒂對台電公司之撫恤金請求權，係因朱
    國邦死亡後，兩造等人基於朱國邦之配偶、子女身分關係而
    取得之權利，乃朱國邦之雇主即台電公司依法給予朱國邦遺
    屬之生活保障，並非朱國邦之遺產。又勞工保險之保險基金
    係由被保險人繳納之保險費、政府之補助及雇主之分擔額所
    形成，亦非被保險人之私產。是被保險人死亡，其遺屬所得
    領取之津貼，係為避免遺屬生活無依，並非依法繼承所得之
    遺產。從而朱國邦死亡後，台電公司發給撫恤金298萬8,593
    元予上訴人，而勞工保險局亦核給勞工保險死亡給付147萬
    元予上訴人，均非朱國邦之遺產，並非繼承之客體，自不必
    先就該等遺產清償朱國邦生前之債務後，始就其餘額分配予
    被上訴人。
  (二)上開撫恤金與勞工保險死亡給付是否應先清償上訴人為朱國
    邦支出之殯葬費用？
    經查台電公司與勞工保險局給付兩造與訴外人朱恩蒂之上開
    員工死亡撫恤金與勞工保險死亡給付，其目的在於撫恤遺屬
    並協助遺屬治喪，且台電公司之上開函文亦載明死亡撫恤金
    包含喪葬費、勞工保險死亡給付包括喪葬津貼，故上訴人辯
    稱該等給付應先清償伊為朱國邦支出之殯葬費用，應屬可採
    。而上訴人所支出之殯葬費計為68萬880元，雖有估價單影
    本可證（見原審卷第17至18頁），但被上訴人否認該估價單
    之真正，並辯稱合理費用應為30萬元云云。則本院審酌我國
    現代殯葬習俗、朱國邦生前為台電公司員工以及系爭估價單
    內容等一切情狀，認為系爭估價單欠缺靈骨塔位費用，而塔
    位係為存放往生者之骨灰罈，其作用與墓地相同，應為一般
    習俗埋葬收斂、祭祀之必要，自應加以計入。又依民間交易
    常情，靈骨塔位每個價值約為14萬元，有本院93年度上字第
    1009號、93年度重訴字第61號、95年度上字第1050號民事判
    決在卷可按，從而上訴人所支出之殯葬費應為44萬元，並應
    就上開撫恤金298萬8,593元與勞工保險死亡給付147萬元中
    清償。
  (三)被上訴人得否請求上訴人返還不當得利？
    按無法律上之原因而受利益，致他人受損害者，應返還其利
    益，民法第179條定有明文。經查被上訴人為朱國邦之女，
    有戶籍謄本一份在卷可稽，則朱國邦死亡後，朱國邦之遺屬
    即為被上訴人、朱國邦之配偶即上訴人、朱國邦與上訴人之
    女即訴外人朱恩蒂等三人，得共同向台電公司領取員工死亡
    撫恤金298萬8,593元，並向勞工保險局領取勞工保險死亡給
    付勞工保險局勞工保險死亡給付147萬元，有台電公司台北
    市區營業處95年3月7日函文可稽，並為上訴人所不爭執。又
    上訴人為朱國邦支出殯葬費用44萬元，應就上開撫恤金等給
    付中加以支付清償。則上開給付計為445萬8,593元，扣除殯
    葬費用44萬元後之餘額為401萬8,593元，係基於朱國邦死亡
    之同一原因而發生，則依民法第271條規定，兩造與訴外人
    朱恩蒂應平均分受該等給付各三分之一即133萬9,651元（計
    算式：[298萬8,593元+147萬元-44萬元]÷3＝133萬9,651元
    ）。惟上開給付均為上訴人一人單獨領取，有台電公司上開
    函文可證，復為上訴人所不爭執。則被上訴人基於朱國邦遺
    屬所得享有之利益133萬9,651元，確為上訴人所受領，因而
    致被上訴人受有損害，則上訴人自屬不當得利，應依不當得
    利之規定負返還被上訴人之義務。至於上訴人是否知悉被上
    訴人為朱國邦之女，則與上訴人之返還義務不生影響。
五、綜上所述，被上訴人依民法第179條規定，請求上訴人給付
    133萬9,651元及加計96年6月27日起至清償日止之法定遲延
    利息，為有理由，應予准許。逾此部分之請求，尚非正當。
    就超過上開應准許部分，原審失察遽為上訴人敗訴之判決，
    並為假執行之宣告，自有未洽。上訴意旨指摘原判決此部分
    不當，求予廢棄改判，為有理由，自應由本院予以廢棄改判
    。至於上開應准許部分，原審判命上訴人給付，並依據被上
    訴人聲請准為假執行之宣告，核無違誤。上訴意旨指摘原判
    決此部分不當，聲明廢棄，為無理由，應駁回其上訴。
六、本件事證已臻明確，兩造其餘之攻擊、防禦方法，核與判決
    結果不生影響，毋庸逐一論列，併此敘明。
七、據上論結，本件上訴為一部有理由，一部無理由。依民事訴
    訟法第450條、第449條第1項、第79條，判決如主文。
中    華    民    國    97    年    6    月     10    日
                  民事第七庭
                        審判長法  官  鄭三源
                              法  官  王聖惠
                              法  官  邱  琦
正本係照原本作成。
不得上訴。
中    華    民    國    97    年    6     月    10    日
                              書記官  廖艷莉


司法院資訊處製作；財團法人民間司法改革基金會備份。
